【裁判字號】    98,易,309
【裁判日期】    981020
【裁判案由】    業務過失傷害等
【裁判全文】
臺灣士林地方法院刑事判決               98年度易字第309號
公  訴  人  臺灣士林地方法院檢察署檢察官
被      告  丙○○
選任辯護人  袁岳衡律師
上列被告因業務過失傷害等案件，經檢察官提起公訴（97年度偵
字第11794 號），經本院獨任法官審理後，本院判決如下：
    主  文
丙○○從事業務之人，因業務上之過失傷害人，處拘役肆拾日，
如易科罰金，以新臺幣壹仟元折算壹日。又違反勞工在勞動基準
法第五十九條之醫療期間，雇主不得終止契約之規定，科罰金新
臺幣參萬元，如易服勞役，以新臺幣壹仟元折算壹日。緩刑貳年
，並應向被害人丁○○支付新臺幣貳拾伍萬元。
    事  實
一、丙○○並無前科，其係「瓦磬實業有限公司」（下簡稱瓦磬
    公司）之實際負責人，瓦磬公司以房屋防水、防漏為業，丙○○除於民國九十六年七月初，以瓦磬公司名義僱用丁○○
    擔任該公司業務經理之外，復於九十六年十月十五日，以瓦
    磬公司名義向甲○○承攬位於臺北市○○區○○路一段二十
    四巷六之一號、八號、八之一號之連棟房屋屋頂修繕工程；
    丙○○係從事上開工程業務之人，並係勞動基準法第二條第
    二款規定所稱之雇主。九十六年十一月二日下午，丙○○因
    上址施工屋頂有漏水情事，而指派丁○○會同工人乙○○等
    人至上址三樓屋頂覆蓋、拉整帆布時，原應注意該處樓高已
    經超過二公尺，勞工在該處工作場所作業，有遭受墜落危險
    之虞，應設置護欄、護蓋或安全網等防護設備，如有困難，
    亦應採取使勞工使用安全帶等防止因墜落而致勞工遭受危險
    之措施，且依其智識、經驗、工作背景及能力，亦無不能注
    意之情事，竟仍疏於注意，未在該處設置防墜措施，亦未提
    供安全帶等防墜設備，即任令丁○○與乙○○等工人，在該
    處三樓屋頂覆蓋、拉整帆布。當日下午四時三十分許，丁○○與乙○○等人在上處屋頂工作時，果然因天雨濕滑、風大
    等因素，落腳不穩致失去平衡，又因該處欠缺防墜措施，以
    致丁○○自上處屋頂直接墜落至地面，丁○○因此受有左膝
    後十字韌帶斷裂、內側半月板、外側半月板破裂等傷害。
二、丙○○在事發後為規避相關責任，竟另行起意，明知丁○○
    係因上開職業災害而致受傷，依勞動基準法第十三條規定，
    在醫療期間不得任意終止雙方之勞動契約，竟仍於丁○○接
    受醫療期間內之九十七年一月八日，在瓦磬公司內，以言詞
    告知丁○○終止雙方前開勞動契約。
三、案經丁○○訴請臺灣士林地方法院檢察署檢察官偵查起訴。
    理  由
一、證據能力部分：
（一）後引被害人之診斷證明書，雖係醫院根據被害人病歷資料
      所轉載、出具之文書，屬於傳聞證據，惟病患在就診時為
      求康復，向醫護人員陳述之病徵、病狀，自應力求仔細、
      清楚，而無隱匿之虞，同理，醫護人員記載患者病歷時，
      係單純出於醫療目的，而中性的執行醫療業務，亦無勾串
      或隱匿病患病情之虞，是故，患者病歷記載之正確性理當
      甚高，是則，診斷證明書既係轉載病歷資料而來，其正確
      性自亦無可議，何況醫師若出具不實之診斷書，依醫師法
      第二十八條之四第五款規定，可視其情節，處以罰鍰、限
      制執業範圍、停業或廢止其執業執照、醫師證書等處分，
      此亦足增強醫師據實出具診斷證明書之動機，是故，此類
      文書之製作，自應認有可信之特別情況，依刑事訴訟法第
      一百五十九條之四第三項規定，應有證據能力。
（二）後引證人甲○○、丁○○在本院審理時所為之證詞，以及
      瓦磬公司工程簡式合約書、瓦磬請款明細表等文書證據，
      依法原則上均有證據能力，被告亦未對其證據能力有何抗
      辯，參酌最高法院九十七年度台上字第一０六九號判決意
      旨，此部分證據具有證據能力之法律依據，即不再贅。
（三）本件事證已明，且被告提出之有利事證如何不可採信，亦
      已經本院詳敘理由如後，是故，檢察官提出之其他證據，
      既未經本院加以引用，且此部分證據亦非對被告有利，自
      不需再論述其證據能力，先予敘明。
二、訊據被告丙○○除辯稱：本案的現場負責人是丁○○，伊只
    負責接案，丁○○負責施工，當天是丁○○自己找人去的，
    所以伊不是丁○○的雇主，伊的業務也不包括施工云云外，
    就其餘事實均坦承不諱。經查：
三、被訴業務過失傷害部分：
（一）被告於九十六年十月十五日，以瓦磬公司名義，向甲○○
      承攬位於臺北市○○區○○路一段二十四巷六之一號、八
      號、八之一號之連棟房屋屋頂修繕工程，嗣於九十六年十
      一月二日下午四時三十分許，丁○○在該處三樓樓頂拉蓋
      帆布時，不慎摔落地面，丁○○因此受傷等事實，業經被
      告自承屬實，核與證人甲○○、丁○○在本院審理時證述
      之情節相符，此外，並有瓦磬公司工程簡式合約書、瓦磬
      請款明細表各一份附卷可稽（本院卷第五十二頁至第五十
      七頁）。又丁○○因此受有左膝後十字韌帶斷裂、內側半
      月板、外側半月板破裂等傷害，則有長庚紀念醫院出具之
      診斷證明書一份在卷可考（他字卷第九頁）。
（二）按「稱僱傭者，謂當事人約定，一方於一定或不定之期限
      內為他方服勞務，他方給付報酬之契約」，民法第四百八
      十二條定有明文，又勞動基準法所規定之勞動契約，係指
      當事人之一方，在從屬於他方之關係下，提供職業上之勞
      動力，而由他方給付報酬之契約，依一般實務見解，僱傭
      契約之當事人係以勞務給付為目的，受僱人於一定期限內
      ，應依照僱用人之指示，從事一定種類之工作，且受僱人
      提供勞務，具有繼續性及從屬性之關係。經查，證人丁○○在本院審理時證稱：「我領底薪二萬六千元，加上工程
      百分之五十的毛利，（卷附瓦磬公司九十六年度員工薪資
      所得受領人扶養親屬暨印領表）上面的數字，是被告做出
      來給我的」、「我上班要簽到」、「我九十六年十月三十
      一日在新竹跑業務，我接到甲○○的電話，她跟我說丙○○都不接電話，她才打給我，說她家漏水，我就打給丙○○，丙○○有接電話，當天晚上我就與丙○○一起去甲○○家拉帆布。十一月一日我回到公司，丙○○跟我說甲○○家又漏水，他就打電話給乙○○，叫乙○○帶工人和我
      去拉帆布。第三天就是十一月二號（案發當天），甲○○
      家還是漏水，丙○○打電話給乙○○，叫我跟乙○○的工
      人一起上去拉帆布」等語（本院卷第七十頁至第七十一頁
      、第七十二頁），且卷附「瓦磬公司九十六年度員工薪資
      所得受領人扶養親屬暨印領表」亦載明丁○○在瓦磬公司
      掛名業務經理，每月薪資給付項目有底薪及工作津貼、全
      勤獎金及業績獎金等語（他字卷第五頁），此外，並有丁○○之在職證明書、九十六年八、九月份簽到表、請假資
      料表、獎金計算方式表各一份在卷可稽（他字卷第五頁、
      第十一頁至第十三頁、第四十五頁），可見丁○○在瓦磬
      公司之工作內容，係受被告之監督與指揮，即被告在本院
      審理時雖否認丁○○之底薪數目達二萬六千元之多，惟亦
      自承：「丁○○的底薪有幾千元」、「（簽到表）是記載
      丁○○去哪裡工作，從這裡算補貼」等語（本院卷第七十
      七頁），據此，足認被告與丁○○間之勞務契約，具有相
      當之從屬性，且有繼續性，為勞動契約無訛，從而，被告
      對丁○○而言，係勞動基準法第二條第二款規定所稱之雇
      主，已無疑問。
（三）再按，「雇主對左列事項應有符合標準之必要安全衛生設
      備：‧‧‧五、防止墜落、崩塌等之虞之作業場所所引起
      之危害」，「雇主對於高度二公尺以上之屋頂、鋼樑、開
      口部分、階梯、樓梯、坡道、工作台、擋土牆、擋土支撐
      、施工構台、橋樑墩柱及橋樑上部結構、橋台等場所作業
      ，勞工有遭受墜落危險之虞者，應於該處設置護欄、護蓋
      或安全網等防護設備」、「雇主為前項設施有困難，或作
      業之需要臨時將護欄拆除，應採取使勞工使用安全帶等防
      止因墜落而致勞工遭受危險之措施」，勞工安全衛生法第
      五條第一項第五款、營造安全衛生設施標準第十九條分別
      定有明文。被告承攬本件工程業務，僱請丁○○在上處屋
      頂高處拉蓋帆布，自應遵守上揭規定，注意工作安全，以
      避免危險發生。而被告為民國○○○年○○月○○日生，
      事發時為三十八歲，又長期擔任瓦磬公司之負責人，熟諳
      相關作業程序及規定，依其智識、經驗及工作背景、能力
      ，當無不能注意之情事，然被告仍疏於注意上揭規定，未
      設有防墜措施或提供相關之防墜設備，即任令丁○○及其
      他勞工在上處屋頂高處工作，以致丁○○不慎墜落地面受
      傷，被告顯有違反上揭規定之過失。丁○○之受傷與被告
      上開過失間，並有因果關係。
（四）被告雖以前詞置辯，意指其並非丁○○之雇主，雙方僅屬
      承攬關係，並提出丁○○簽署之「委任契約書」、「無一
      定雇主人員聲明書」為證（他字卷第五十頁、第五十一頁
      ），惟按，勞動基準法所規定之勞動契約，本質上屬於民
      法僱傭契約之一種，係以當事人繼續性之勞務給付為目的
      ，且受僱人應依照僱用人之指示提供勞務，彼此具有從屬
      性之關係，此如前述，而所謂之承攬契約依民法第四百九
      十條第一項規定，則係指當事人約定，一方為他方完成一
      定之工作，他方俟工作完成，給付報酬之契約，由此可知
      ，承攬契約係以勞務所完成之結果為目的，承攬人僅需於
      約定時間內完成一個或數個特定工作，即為已足，與定作
      人間並無從屬關係可言，此與勞動契約具有從屬性之關係
      ，迥然不同，至於從屬性之有無，解釋上應視服勞務之一
      方是否在人格及經濟上完全從屬於他方，對勞務之實施方
      式、時間、地點等要素，均應服從對方之指示或安排而定
      ，雖非不得參酌其職務名銜、契約名稱、有無勞保等事實
      予以推認，惟仍應以雙方契約之實質關係為斷，不應拘泥
      形式，此觀最高法院八十一年度台上字第二六八六號、八
      十九年度台上字第一三０一號、九十四年度台上字第五七
      三號、九十七年度台上字第一五一０號等判決意旨自明，
      查丁○○不僅向被告支領固定底薪，且出勤狀況亦受到被
      告控管，即丁○○此次所以前往事故現場工作，亦係受被
      告指揮前去等情，均如前述，足認二人間之勞務給付具有
      從屬性，係勞動契約，非承攬契約可比。而丁○○固有簽
      署「委任契約書」、「無一定雇主人員聲明書」等文件，
      惟依被告與丁○○所述，此係在本件事故發生後以倒填日
      期之方式所製作（本院卷第七十一頁、第七十七頁），不
      無規避法律之嫌，即被告在偵查中經檢察官質以：「為何
      要和丁○○簽『無一定雇主人員聲明書』」時，亦自承：
      「因為我在網路上看到沒有在公司保勞、健保，就要對方
      簽」等語（他字卷第五十五頁），相較前述事證，似難執
      為有利於被告之認定。至於丁○○雖未在瓦磬公司投保勞
      保，且由卷附獎金計算方式表可知，丁○○在瓦磬公司接
      案之工程完工後，可以分得一半毛利（他字卷第四十五頁
      ），然前者應係被告為樽節支出，丁○○則貪圖薪資補貼
      ，而合意規避相關投保規定所致，後者參酌該計算表備註
      ：「公司薪資因獎金發放制度，此種獎金制度薪資不調固
      定薪資」等語，可見僅為薪資計算之方式而已，均不足以
      影響前述勞務關係從屬性之認定，是故，此部分事證，均
      難採為有利於被告之認定。被告雖又聲請傳喚證人乙○○
      ，欲證明被告與丁○○之間並非僱傭關係（審易卷第四十
      一頁），惟本院認事證已明，且本案契約之定性係法律而
      非事實問題，故此部分證據應無再行調查之必要，併予敘
      明。末查，被告雖另辯稱：出事當天，是丁○○自己找工
      人過去的云云，其在臺北市政府勞工局勞動檢查處談話時
      並指稱：本工程是丁○○與屋主洽談，以伊公司名義報價
      云云（他字卷第六十一頁、第七十五頁），然丁○○否認
      其事，已見前述，而證人甲○○明確證稱：「九十六年有
      颱風吹掉我屋瓦，我找一家福林建材公司，問老闆有沒有
      認識會修理屋頂的人，老闆就介紹丙○○給我，接洽是丙○○與我談的，丙○○有來工地很多次，也有看過丁○○
      ，所有事情我都找丙○○，找不到丙○○才會聯絡丁○○
      」等語（本院卷第三十八頁至第四十一頁），亦與丁○○
      前述：是丙○○要伊去工地的等語相符，參酌甲○○係本
      案業主，與被告及丁○○均無糾紛，純因偶然涉入本案，
      應無偏頗之虞，其所述當無不可信之理，是被告所辯：案
      發當天係丁○○自行前往工地，非受伊指示云云，應無可
      取。綜上，被告所辯應係卸責之詞，尚不足採。
（五）公訴人雖另指稱：被告未對丁○○施以相關之安全講習，
      亦有過失等語，且丁○○亦陳稱：伊沒有工程背景，都是
      丙○○要伊去的等語（本院卷第七十四頁），然高處施工
      具有墜落之危險性，應有適當之防墜設備始能上工，此係
      一般常識，無須特別之安全講習亦可預見，殊難想像丁○○有不知之理，準此，雖被告未對丁○○施以相關之安全
      講習，亦有過失，惟此部分過失與丁○○之受傷間並無因
      果關係，公訴人此部分指訴，尚非可取。至於丁○○本身
      並非專業，又未注意自身安全，未做任何防範措施，即貿
      然在上開屋頂高處施工，以致失足墜地肇事，亦有相當過
      失，惟刑法上並無過失相抵原則之適用，是被告尚不能據
      此解免其過失責任，附予敘明。
（六）綜上所述，本件事證明確，被告業務過失傷害之犯行，已
      堪認定。
三、被訴違反勞動基準法部分：
（一）證人丁○○到庭證稱：「我受傷後是在九十七年一月十五
      日開刀。因為我受傷後腳腫起來，醫院說腳腫的無法開刀
      ，必須等它消炎，所以過一、二個月後我才去開刀，當時
      丙○○還叫我去跑業務」、「我從九十六年十一月二日受
      傷到開刀中間，也有回診，九十六年十一月五日去開診斷
      證明書並且照核磁共振，接下來就是醫院排開刀」、「丙○○是在我開刀前跟你終止勞動契約，他跟我說過年後會
      再發一個月薪水給我，但是都沒有，丙○○當時跟我說公
      司營運不善，叫我過年後不用再去上班。他也沒有給我遣
      散費」等語（本院卷第七十三頁），且丁○○之診斷證明
      書亦載稱：「病患於九十七年一月十四日住院，九十七年
      一月十五日施行左膝後十字韌帶重建併內側半月板修補及
      外側半月板部分切除手術，於九十七年一月二十六日出院
      ，三個月內不宜做粗重之工作及劇烈運動，術後需使用可
      調式護膝支架三個月，三個月內均需復健治療，病患曾於
      九十七年一月四日、九十七年二月一日、九十七年二月十
      五日、九十七年二月二十九日至本院門診治療」等語（他
      字卷第九頁），是被告於終止本件勞動契約時，丁○○仍
      因本件意外在接受醫療甚明。
（二）按「勞工因遭遇職業災害而致死亡、殘廢、傷害或疾病時
      ，雇主應依左列規定予以補償。（其餘略）」，勞動基準
      法第五十九條定有明文，而上開規定所稱之職業災害，參
      照勞工安全衛生法第二條第四項規定，係指勞工就業場所
      之建築物、設備、原料、材料、化學物品、氣體、蒸氣、
      粉塵等或作業活動及其他職業上原因引起之勞工疾病、傷
      害、殘廢或死亡，準此，勞動基準法第五十九條第四款所
      稱之職業傷害，當指上述雇主提供工作埸所之安全與衛生
      設備等職業上原因所致勞工之傷害而言（最高法院七十八
      年度台上字第三七一號判決參照）。又勞工在上引勞動基
      準法第五十九條規定之醫療期間，雇主不得終止契約，此
      觀勞動基準法第十三條規定自明。查被告向丁○○終止本
      件勞動契約時，丁○○仍因本件意外在接受醫療，已見前
      述，依上說明，被告終止本件勞動契約，顯有違前引勞動
      基準法第十三條規定。
（三）至被告雖辯稱：伊與丁○○並非僱傭關係云云，意指雙方
      並無終止勞動契約之問題，惟本件係勞動契約無誤，已見
      前述，是被告所辯，自無可採。
（四）綜上，被告違反勞動基準法規定，終止與丁○○之勞動契
      約之犯行，亦可認定。
四、按刑法上所謂業務，係指個人基於其社會地位繼續反覆所執
    行之事務，其主要部分之業務固不待論，即為完成主要業務
    所附隨之準備工作與輔助事務，亦應包括在內，最高法院七
    十一年台上字第一五五０號判例可供參照，查被告為瓦磬公
    司負責人，向甲○○承攬本件屋頂修繕工程，又係其指派丁○○前往現場屋頂工作，足認被告係從事上開工程業務之人
    ；對丁○○而言，被告且係前述勞動基準法規定所稱之雇主
    。核被告所為，就未採取應有之防墜措施，即貿然指示丁○○在屋頂高處施工，致丁○○受傷部分，係犯刑法第二百八
    十四條第二項之業務過失傷害罪（本件事故僅有一人受傷，
    並非勞工安全衛生法第二十八條第二項各款所規定之職業災
    害，不適用勞工安全衛生法第三十一條規定處罰）；就違法
    終止與丁○○之勞動契約部分，則係違反前述勞動基準法第
    十三條規定，應依同法第七十八條規定處罰。被告所犯上開
    二罪間，一為故意，一為過失，且犯罪之時間、地點、方法
    、構成要件行為截然不同，客觀上可以分開評價，應分論併
    罰。爰審酌被告之前並無前科，有臺灣高等法院被告前案紀
    錄表一份附卷可稽，查無不良素行，被告身為雇主，理應妥
    善注意員工安全，避免職業災害發生，卻罔顧勞工安全，未
    採取應有之防墜措施，即任令丁○○在高處施工，以致釀成
    意外，有相當過失，惟丁○○未注意自身安全，在無任何安
    全措施下即貿然登高工作，本身亦有相當過失，丁○○所受
    之傷害，被告事後違法終止與丁○○之間之勞動契約，藉此
    規避勞動基準法之雇主義務，心態可議，犯後雖未坦承犯行
    ，惟已與丁○○達成和解，有本院九十八年三月十日和解筆
    錄一份在卷可考（審附民卷第十六頁），及其犯後態度等一
    切情狀，分別量處如主文所示之刑，並各諭知拘役易科罰金
    ，罰金易服勞役之折算標準，以示懲儆。末查，被告並無前
    科，有上開前案紀錄表可參，此次一時失慮，致罹刑典，經
    此偵審教訓，應知警惕而無再犯之虞，參酌被告事後已與丁○○和解，此有和解書一份在卷可稽，爰併宣告緩刑二年，
    並斟酌前開和解條件尚未履行之情，命被告應向丁○○給付
    二十五萬元。
據上論斷，應依刑事訴訟法第二百八十四條之一、第二百九十九
條第一項前段，勞動基準法第七十八條，刑法第十一條前段、第
二百七十六條第二項、第四十一條第一項前段、第四十二條第三
項、第七十四條第一項第一款、第二項第三款，刑法施行法第一
條之一第一項、第二項前段，現行法規所定貨幣單位折算新臺幣
條例第二條，判決如主文。
本案經檢察官鄭富城到庭執行職務。
中    華    民    國    98    年    10    月    20    日
                    刑事第八庭  法  官  陳彥宏
以上正本證明與原本無異。
如不服本判決，應於送達後10日內，向本院提出上訴狀。
                                書記官  周玉惠
中    華    民    國    98    年    10    月    20    日
附錄論罪科刑法條全文：
中華民國刑法第276條
（過失致死罪）
因過失致人於死者，處 2 年以下有期徒刑、拘役或 2 千元以下
罰金。
從事業務之人，因業務上之過失犯前項之罪者，處 5 年以下有期
徒刑或拘役，得併科 3 千元以下罰金。
勞動基準法第78條
（罰則（四））
違反第 13 條、第 17 條、第 26 條、第 50 條、第 51 條或第
55條第1 項規定者，科3 萬元以下罰金。


司法院資訊處製作；財團法人民間司法改革基金會備份。
